ACORDAO-COMPLETO-2555903

ACÓRDÃO 7294/2022 ATA 36/2022 - PRIMEIRA CÂMARA

VISTOS, relatados e discutidos esses autos de concessão de aposentadoria de Filomena Gentil no cargo de Técnico Judiciário do Tribunal Regional do Trabalho da 2ª Região/RJ - TRT-2.
ACORDAM os ministros do Tribunal de Contas da União, reunidos em sessão da 1ª Câmara, ante as razões expostas pelo Relator, e com fundamento nos arts. 71, inciso III, da Constituição Federal de 1988; 1º, inciso V, e 39, inciso II, da Lei 8.443/1992; 1º, inciso VIII; 259, inciso II; 260, § 1º, e 262 do Regimento Interno, e na Súmula TCU 106, em:
9.1. considerar ilegal o ato de aposentadoria de Filomena Gentil e negar-lhe registro;
9.2. dispensar a devolução das quantias recebidas de boa-fé pela interessada até a data de ciência desta decisão pelo TRT-2;
9.3. determinar ao órgão de origem que:
9.3.1. avalie, para a interessada, as balizas subjetivas da decisão judicial transitada em julgado proferida nos autos da Ação Ordinária 2004.34.00.048565-0, novo número 0039464-12.2004.4.01.3400, que tramitou na 7ª Vara Federal da Seção Judiciária Federal do Distrito Federal/DF, apresentada pela Associação Nacional dos Servidores da Justiça do Trabalho - Anajustra, adotando como referência, para tanto, os critérios definidos pelo Supremo Tribunal Federal no julgamento do RE 573.232/SC, já que, para que a ex-servidora seja beneficiária do mencionado feito, se faz necessário que (i) comprove ter concedido autorização expressa para que a aludida entidade associativa pudesse representá-la na ação ordinária referida; e (ii) demonstre que, à época do protocolo da ação, era filiada à mencionada associação;
9.3.2. após a verificação do subitem 9.3.1, aplique, para a parcela decorrente da incorporação de quintos pelo exercício de funções após 8/4/1998, a depender da análise do caso concreto, a modulação de efeitos prevista no Recurso Extraordinário 638.115/CE;
9.3.3. dê ciência do inteiro teor desta decisão à interessada, alertando-a de que o efeito suspensivo proveniente da interposição de eventuais recursos junto ao TCU não a exime da devolução dos valores percebidos indevidamente, caso o recurso não seja provido;
9.3.4. em trinta dias, a contar da notificação desta decisão, encaminhe a este Tribunal documentos comprobatórios das providências adotadas em atendimento aos itens acima.

Ato de concessão de aposentadoria à Filomena Gentil no cargo de Técnico Judiciário, encaminhado pelo Tribunal Regional do Trabalho da 2ª Região/RJ ao TCU para apreciação.

Primeira Câmara

Tribunal Regional do Trabalho da 2ª Região/SP - TRT-2

3. Interessada: Filomena Gentil (XXX.473.038-XX), servidora aposentada

13.1. Ministros presentes: Benjamin Zymler (na Presidência), Vital do Rêgo e Jorge Oliveira (Relator).
13.2. Ministro-Substituto convocado: Marcos Bemquerer Costa.
13.3. Ministros-Substitutos presentes: Augusto Sherman Cavalcanti e Weder de Oliveira.

JORGE OLIVEIRA

Trata-se do ato de aposentadoria de Filomena Gentil no cargo de Técnico Judiciário, submetido pelo Tribunal Regional do Trabalho da 2ª Região - TRT-2 à apreciação desta Corte de Contas, para fins de registro, nos termos do art. 71, inciso III, da Constituição Federal.  
2.	Transcrevo, a seguir, excertos da análise feita pela Secretaria de Fiscalização de Integridade de Atos e Pagamentos de Pessoal e de Benefícios Sociais - Sefip:
	"[...]
	Exame das Constatações
	9. Ato: 8499/2022 - Inicial - Interessada: Filomena Gentil - CPF: XXX.473.038-XX
	9.1. Parecer do Controle Interno: considerar o ato legal.
	9.2. Constatação e análise: 
	9.2.1. Houve o registro de pelo menos uma rubrica com Denominação para análise pelo TCU = Vantagem de caráter pessoal (0040051 - V.P.N.I. (QUINTOS/DÉCIMOS) - SENTENÇA JUDICIAL (Vantagem de caráter pessoal - VPNI art. 62-A Lei 8.112/90) - R$ 729,26) .
	a. Justificativa do Gestor de Pessoal: Não há. Verificação efetuada no âmbito do TCU.
	b. Análise do Controle Interno: Não há. Verificação efetuada no âmbito do TCU.
	c. Análise da Equipe Técnica: Ilegal
	A incorporação de quintos/décimos decorrente do exercício de funções comissionadas até a edição da Lei 9.624/1998, 08/04/1998, está de acordo com o entendimento do TCU. A incorporação de quintos/décimos pelo exercício de função comissionada entre 08/04/1998 e 04/09/2001 está amparada em decisão judicial transitada em julgado em 01/08/2006 (Ação Ordinária 2004.34.00.048565-0, novo número 0039464-12.2004.4.01.3400, que tramitou na 7ª Vara Federal da Seção Judiciária Federal do Distrito Federal/DF, autor: Associação Nacional dos Servidores da Justiça do Trabalho - Anajustra) . Há comprovação de que a interessada era filiada à Associação na época do trâmite da ação que ampara o referido pagamento, e que autorizou a referida entidade a defender os seus interesses na aludida ação.
Cumpre observar que o Supremo Tribunal Federal, ao julgar o RE 573.232/SC, assim deliberou em acórdão de repercussão geral:
	'REPRESENTAÇÃO - ASSOCIADOS - ART. 5º, INCISO XXI, DA CONSTITUIÇÃO FEDERAL. ALCANCE. O disposto no art. 5º, inciso XXI, da Carta da República encerra representação específica, não alcançando previsão genérica do estatuto da associação a revelar a defesa dos interesses dos associados. TÍTULO EXECUTIVO JUDICIAL - ASSOCIAÇÃO - BENEFICIÁRIOS. As balizas subjetivas do título judicial, formalizado em ação proposta por associação, é definida pela representação no processo de conhecimento, presente a autorização expressa dos associados e a lista destes juntada à inicial.'
	9.3. O quadro resumo de ocorrências e, quando for o caso, o detalhamento da norma legal e da jurisprudência para a inconsistência acima elencada encontra-se no anexo II dessa instrução. 
	[...]
	CONCLUSÃO
	10. A abrangência e a profundidade das verificações levadas a efeito fundamentam convicção de que o Ato 8499/2022 pode ser apreciado pela ilegalidade, em razão das irregularidades apontadas no item 'Exame das Constatações' desta instrução, que representam afronta à legislação e à jurisprudência de referência
	PROPOSTA DE ENCAMINHAMENTO
	11. Ante o exposto, com fundamento no art. 71, inciso III, da Constituição Federal, no art. 1º, inciso V, e art. 39, incisos I e II, da Lei 8.443/1992, no art. 260 do Regimento Interno do Tribunal de Contas da União, propõe-se: 
	11.1. Considerar ilegal e recusar o registro do ato de aposentadoria de Filomena Gentil do quadro de pessoal do Tribunal Regional do Trabalho da 2ª Região/SP, com base nos arts. 71, inciso III, da Constituição Federal; 1º, inciso V, e 39, inciso II, da Lei 8.443/1992 e 260, § 1º, do Regimento Interno.
	11.2. Com fulcro no art. 262, caput, do Regimento Interno deste Tribunal, determinar ao Tribunal Regional do Trabalho da 2ª Região/SP que: 
	11.2.1.	dê ciência, no prazo de quinze dias, contados da notificação, do inteiro teor desta deliberação à interessada, alertando-a de que o efeito suspensivo proveniente da interposição de eventuais recursos junto ao TCU não a exime da devolução dos valores percebidos indevidamente, caso o recurso não seja provido.
	11.2.2.	informe o teor do acórdão que vier a ser prolatado, encaminhando ao TCU, no prazo de trinta dias, comprovante da data de ciência pela interessada, nos termos do art. 4º, § 3º, da Resolução-TCU 170/2004."
3.	O Ministério Público junto ao TCU, representado neste processo pelo Procurador Rodrigo Medeiros de Lima, apesar de concordar, no mérito com a análise da unidade técnica alerta para a necessidade de um exame mais atento da ação ordinária que garantiu a percepção dos quintos para se ter certeza de que a interessada foi por ela beneficiada.
4.	Nesse sentido, fez as seguintes ponderações:
	"7. No caso em exame, foi informado no ato que a vantagem questionada está fundada em decisão judicial transitada em julgado cuja ação foi proposta por associação de classe. Nesses casos, a jurisprudência do TCU - a exemplo dos Acórdãos da Primeira Câmara 16.653/2021 e 12.096/2021 - firmou-se no sentido de que é necessária a avaliação das balizas subjetivas da decisão judicial, adotando como referência, para tanto, os critérios definidos pelo STF no julgamento do RE 573.232, assim ementado (grifos inseridos) :
	'REPRESENTAÇÃO - ASSOCIADOS - ART. 5º, INCISO XXI, DA CONSTITUIÇÃO FEDERAL. ALCANCE. O disposto no art. 5º, inciso XXI, da Carta da República encerra representação específica, não alcançando previsão genérica do estatuto da associação a revelar a defesa dos interesses dos associados. TÍTULO EXECUTIVO JUDICIAL - ASSOCIAÇÃO - BENEFICIÁRIOS. As balizas subjetivas do título judicial, formalizado em ação proposta por associação, é definida pela representação no processo de conhecimento, presente a autorização expressa dos associados e a lista destes juntada à inicial.'
	8. Assim, para que a ex-servidora seja beneficiária da Ação Ordinária 2004.34.00.048565-0/DF, faz-se necessário que: (i) comprove ter concedido autorização expressa para que a aludida entidade associativa pudesse representá-la no feito; (ii) demonstre que à época do protocolo da ação era filiada à referida associação.
	9. Foi anexado ao ato cópia da decisão judicial, certidão de trânsito em julgado e relação de associados da Anajustra contendo o nome da inativa (peça 3, pp. 5-36) . Como se vê, tais informações não são suficientes para comprovar que a ex-servidora é beneficiária da multicitada da Ação Ordinária 2004.34.00.048565-0/DF."
	É o relatório.

não há

Procurador Rodrigo Medeiros de Lima

APOSENTADORIA. TRT-2. RECEBIMENTO DE QUINTOS REFERENTES A FUNÇÕES EXERCIDAS APÓS A LEI 9.624/1998. DECISÃO TRANSITADA EM JULGADO EM PROCESSO MOVIDO PELA ASSOCIAÇÃO DE CLASSE. NECESSIDADE DE COMPROVAÇÃO DE QUE A INTERESSADA ERA FILIADA POR OCASIÃO DA PROPOSITURA DA AÇÃO. ATO ILEGAL. NEGATIVA DE REGISTRO.

APOSENTADORIA (APOS)

Em exame o ato de aposentadoria inicial de Filomena Gentil no cargo de Técnico Judiciário do Tribunal Regional do Trabalho da 2ª Região - TRT-2.
2. 	Concordo com a Sefip e com o Ministério Público junto ao TCU - MP/TCU quanto à necessidade de considerar ilegal o ato, devido à incorporação de quintos após o advento da Lei 9.624/1998, conforme entendimento adotado pelo Supremo Tribunal Federal - STF no âmbito do RE 638.115/CE.
3. 	O STF, ao examinar embargos de declaração opostos contra aquela decisão, modulou seus efeitos para: (i) autorizar a continuidade do pagamento da parcela incorporada por força de decisão judicial transitada em julgado, sem absorção por reajustes futuros; e (ii) nos casos de pagamento dessa rubrica mediante decisão judicial não transitada em julgado ou por medida administrativa, deixar assente que aqueles que continuavam recebendo a parcela questionada tivessem o pagamento mantido até sua absorção integral por quaisquer reajustes futuros concedidos aos servidores.
4. 	De qualquer modo, quando se detecta o pagamento dessa vantagem, o TCU tem considerado a ocorrência suficiente para considerar o ato ilegal, com negativa de registro.
5. 	No presente caso, a Sefip associou a incorporação de quintos pelo exercício de função comissionada entre 8/4/1998 e 4/9/2001 à decisão transitada em julgado na Ação Ordinária 2004.34.00.48565-0 DF, proposta pela Associação Nacional dos Servidores da Justiça do Trabalho - Anajustra e que tramitou na 7ª Vara da Seção Judiciária do Distrito Federal. Assim, opinou pela regularidade da percepção da parcela na forma em que foi concedida, sem haver necessidade de promover seu destaque e transformação em parcela compensatória, a ser absorvida por quaisquer reajustes futuros.
6.	Por outro lado, o MP/TCU alertou para o fato de as informações contidas nos autos não serem suficientes para comprovar que a ex-servidora é realmente beneficiária da referida ação, motivo pelo qual sugere a expedição de determinação à unidade jurisdicionada para que verifique as balizas subjetivas da decisão judicial transitada em julgado proferida nos autos da referida ação ordinária, adotando como referência, para tanto, os critérios definidos pelo STF no julgamento do RE 573.232, e, somente após essa providência aplique, a depender da análise do caso concreto, a modulação de efeitos prevista no RE 638.115.
7. 	Tem razão o Ministério Público. Não há, nos autos, comprovação de que, à época do protocolo da mencionada ação, a interessada era filiada à associação, nem de sua expressa autorização para que a Anajustra a representasse na ação. A unidade técnica baseou sua conclusão apenas em lista enviada pela Associação ao TRF-2, o que, por certo, não supre os requisitos aplicáveis à espécie.
8.	Em linha com a jurisprudência do STF (Temas de Repercussão Geral 82 e 499) é indispensável, para que a decisão possa beneficiar a interessada, que: (i) comprove ter concedido autorização expressa para que a aludida entidade associativa pudesse representá-la na ação ordinária referida; e (ii) demonstre que, à época do protocolo da ação, era filiada à mencionada associação.
9.	Por essa razão, cabe determinar ao órgão de origem que investigue mais detidamente a questão da substituição processual. Só após a referida análise deve ser aplicada a modulação definida STF no âmbito do Recurso Extraordinário 638.115, quanto à manutenção definitiva dos quintos incorporados pelo exercício de funções após 8/4/1998 ou sua conversão em parcela compensatória absorvível, a depender do caso concreto.
	Assim, concordo com a proposta de encaminhamento da unidade técnica, com as ressalvas feitas pelo MP/TCU, e voto por que o Tribunal adote a minuta de acórdão que ora submeto à apreciação deste Colegiado.
TCU, Sala das Sessões, em 11 de outubro de 2022.
JORGE OLIVEIRA 
Relator